【裁判字號】    92,訴,8
【裁判日期】    920129
【裁判案由】    妨害兵役
【裁判全文】
臺灣基隆地方法院刑事判決                              九十二年度訴字第八號
    公  訴  人  臺灣基隆地方法院檢察署檢察官
    被      告  甲○○
右列被告因妨害兵役案件，經檢察官聲請簡易判決處刑（九十一年度偵字第三四一八
號），本院認不宜逕以簡易判決處刑，改依通常程序審理並判決如左：
    主  文
甲○○無罪。
    理  由
一、公訴意旨略以：被告甲○○係民國六十八年次役齡男子，明知九十一年七月二日
    應前往宜蘭金六結第一五三旅報到入伍，竟意圖避免常備兵之徵集（檢察官本起
    訴「意圖避免國民兵之徵集」，經蒞庭檢察官當庭更正為「意圖避免常備兵之徵
    集），應受徵集卻無故不報到，案經基隆市政府函送偵辦，因認被告涉犯九十一
    年六月二十六日修正公布之妨害兵役治罪條例第四條第五款意圖避免常備兵之徵
    集而應受徵集無故逾入營期限五日罪嫌（檢察官本起訴被告涉犯妨害兵役治罪條
    例第五條第三款之罪嫌，經蒞庭檢察官當庭變更法條為修正後妨害兵役治罪條例
    第四條第五款之罪嫌）。
二、按犯罪事實應依證據認定之，無證據不得推斷其犯罪事實；又不能證明被告犯罪
    者，應諭知無罪之判決，刑事訴訟法第一百五十四條、第三百零一條第一項分別
    定有明文。又認定不利於被告之事實，需依積極證據，苟積極證據不足為不利於
    被告之事實認定時，即應為有利於被告之認定，更不必有何有利之證據，最高法
    院四十年度台上字第八六號、三十年度上字第八一六號判例可資參照。
三、公訴人認被告甲○○涉犯意圖避免常備兵之徵集而應受徵集無故逾入營期限五日
    罪嫌，係以：被告雖未實際居住基隆市○○區○○街二十一之一號戶籍地，惟基
    隆市政府九十一年六月十七日基府兵徵密字第○○九號陸軍常備兵徵集令業於九
    十一年六月二十四日經兵役課課員林和順實地送達該址，並依規定由同戶籍之同
    居人乙○○簽名代收，乙○○並曾表示已於九十一年六月二十八日將該徵集令轉
    交被告收受，不料被告竟無故不依規定日期前往應報到處所報到入伍，復有基隆
    市政府九十一年九月三日（九一）基府兵徵字第０６９０６３號函暨附件各一份
    為證。訊據被告甲○○，堅決否認有公訴人所指之犯行，並辯稱：伊之所以未於
    指定日期前往指定地點報到入伍，係因伊根本不知道有該紙徵集令存在，乙○○
    係伊母親之同居人，未曾將該紙徵集令轉交給伊或告知徵集令內容，伊之前曾申
    請過二次緩役獲准，且伊另有刑案待執行，若早知該紙徵集令已核發，伊即可依
    規定再申請緩役，無須故意不前往報到而觸法等語。
四、經查：
  (一)被告甲○○係六十八年八月二十六日出生之人，為常備兵役男，經基隆市政府於
    九十一年六月十七日以基府兵徵密字第○○九號陸軍常備兵徵集令命其於九十一
    年七月二日上午八時三十分至基隆市○○路二○五號市民活動中心禮堂集合，前
    往宜蘭金六結第一五三旅報到入伍，該紙徵集令並經與被告同戶籍之居住人乙○
    ○於九十一年六月二十四日代收，惟被告未依規定報到入伍之事實，有被告之戶
    籍資料一份、基隆市政府九十一年六月十七日基府兵徵密字第○○九號陸軍常備
    兵徵集令一紙、基隆市暖暖區公所九十一年七月十九日基暖兵字第○九一○○○
    六六三九號函一份在卷為證，並經被告當庭自承確未前往宜蘭金六結第一五三旅
    報到入伍一節不諱。
  (二)被告辯稱因乙○○未將代收之徵集令轉交給伊，也未告知徵集令內容，伊根本不
    知道有徵集令存在，因此未前往報到，並非意圖避免常備兵之徵集等情，業經證
    人即該徵集令之代收人乙○○到庭具結證稱：「（有無代收本件徵集令？）有。
    是我代收的，當時他（指被告）已沒有住在家裡，他已經很久都未住在那裡，我
    有告訴他的朋友請他通知有收到兵單（指徵集令），我也不知道他住何處，也不
    知道他的電話，我（於九十一年）六月二十四日代收直到（九十一年）七月二日
    均未遇見甲○○，他亦未回家，我亦不知他的朋友有無通知他，我只知道朋友綽
    號叫『小朱』‧‧‧」等語（詳見本院九十二年一月二十日審判筆錄），顯見證
    人乙○○代收徵集令後，並未將徵集令轉交被告或將徵集令之內容通知被告，而
    僅轉託被告友人「小朱」代為通知，惟被告否認曾經接獲「小朱」之通知而獲悉
    徵集令之內容，且本案亦查無任何積極證據足證「小朱」已將徵集令內容轉告被
    告知悉，客觀上即難認被告已得知徵集令所記載之報到入伍日期及地點。又基隆
    市暖暖區公所雖曾於九十一年七月十九日以基暖兵字第○九一○○○六六三九號
    函稱：「據家屬乙○○九十一年七月十八日下午四時許至本所說明如下：該役男
    經常在外，鮮少在家。九十一年六月二十四日送達之徵集令由家屬本人簽收，經
    其多方連繫，役男遂於九十一年六月二十八日返家，徵集令第二聯隨即交由收執
    ，家屬並囑咐需依規定之日期、時間準時報到等語。」，有該函影本一份在卷可
    稽，惟觀諸證人乙○○代收徵集令後，依法負有轉達義務，若未依法轉達即違反
    妨害兵役治罪條例第十二條之規定，而證人乙○○至基隆市暖暖區○○○○段陳
    述之動機，是否為規避其疏未轉達之責而為不實陳述？因當場未經司法機關進行
    調查，無法得知，依法證人於訴訟外所為未經調查之陳述，即不得逕行採為對被
    告不利之證據。況且證人乙○○已於本院審理時到庭具結證稱確實未將徵集令轉
    交被告或告知其徵集令之內容等語，且衡諸證人乙○○與被告並無任何親戚關係
    ，又未與被告長期同居，則其在查無合理袒護被告動機之情況下所為不利於己之
    證言內容，當可採信為對被告有利之證據。
  (三)按「意圖避免‧‧‧常備兵‧‧‧之徵集，而有下列行為之一者，處五年以下有
    期徒刑：‧‧‧五、應受徵集，無故逾入營期限五日者。‧‧‧」妨害兵役治罪
    條例第四條第五款定有明文，其構成要件必須行為人出於「意圖避免常備兵之徵
    集」而無故逾入營期限五日。本案被告既未受轉交徵集令，亦未獲告知徵集令之
    內容，主觀上實不可能得知入營期限與地點，難認其未於入營期限五日內前往指
    定地點報到入伍係出於避免常備兵之徵集意圖。被告堅決否認有意圖避免常備兵
    之徵集而應受徵集無故逾入營期限五日之犯行，堪可採信。
五、此外，本院復查無其他積極證據足認被告有何意圖避免常備兵之徵集而應受徵集
    無故逾入營期限五日之犯行，揆諸前開說明，自應為無罪之諭知。
據上論斷，應依刑事訴訟法第三百零一條第一項，判決如主文。
本案經檢察官熊南彰到庭執行職務。
中      華      民      國    九十二    年      一      月    二十九    日
                                    臺灣基隆地方法院刑事第二庭
                                        法      官  蔡  佳  玲
右正本證明與原本無異。
對於本件判決如有不服，應於收受送達後十日內，向本院提出上訴書狀，上訴於臺灣
高等法院，並按他造當事人之人數附具繕本。
                                        書  記  官  劉  珍  珍
中      華      民      國    九十二    年      二      月      六      日


司法院資訊處製作；財團法人民間司法改革基金會備份。
